【裁判字號】    97,消債抗,273
【裁判日期】    971106
【裁判案由】    聲請更生程序
【裁判全文】
臺灣高雄地方法院民事裁定           97年度消債抗字第273號
抗  告  人  甲○○
上列抗告人因聲請更生程序事件，對於民國97年8 月29日本院97
年度消債更字第235 號裁定提起抗告及保全處分之聲請，本院裁
定如下：
    主  文
抗告及保全處分之聲請均駁回。
抗告費用新臺幣壹仟元由抗告人負擔。
    理  由
一、抗告意旨略以：原裁定以抗告人之子劉家昇於96年度之所得
    計新臺幣（下同）645,132 元，換算平均每月收入為53,761
    元，抗告人得受其子劉家昇之扶養，而補足每月生活費用之
    支出，應無不能清償債務之情事；再者，抗告人前於民國95
    年6 月間債務協商成立時，與其於96年9 月毀諾、未依協議
    還款時，期間收入並無任何重大變化，亦未陳明有其他不可
    歸責於己之事由，抗告人既能依原協商條件，依約繳付15期
    協商應繳納之款項，且抗告人願與上揭金融機關達成還款協
    商，在無特殊情事之情形下，顯係在綜合評估其還款能力後
    ，方與金融機關成立每月還款12,836元之協商條件，抗告人
    尚乏不可歸責於己致履行顯有重大困難之情形為由，駁回抗
    告人之聲請。惟抗告人之所以得按期繳納15期，係向親友借
    貸方可繳納，但親友均不願持續再借貸予抗告人，且抗告人
    之子劉家昇實際上不願負扶養之責，抗告人亦因私人情由無
    法請求劉家昇扶養；此外，抗告人雖曾與銀行協商成立，但
    當時為了急切解決債務問題，在急迫、輕率、無經驗之情形
    下簽署協議書，甚者，協商條件均由最大債權銀行提出，形
    式雖稱協商，實則為單方所制作之附合契約，並無協商之實
    質，抗告人確有更生之必要，原裁定遽以駁回聲請，自非合
    法妥適，爰依法提起抗告，並聲明：原裁定廢棄，並准為更
    生之聲請，另依消費者債務清理條例第19條規定，請求准予
    為保全處分之宣告。
二、按債務人與金融機構協商成立者，不得聲請更生或清算，但
    因不可歸責於己之事由，致履行顯有重大困難者，不在此限
    ；本條例施行前，債務人依金融主管機關協調成立之中華民
    國銀行公會會員辦理消費金融案件無擔保債務協商機制與金
    融機構成立之協商，準用前項之規定，消費者債務清理條例
    第151條第5項、第6項分別定有明文。又聲請更生或清算不
    合程式或不備其他要件者，法院應以裁定駁回之，但其情形
    可以補正者，法院應定期間先命補正，復為同條例第8條所
    明定。而債務人與金融機構透過協商成立之債務清理方案，
    係經當事人行使程序選擇權所為之債務清理契約，債務人自
    應受該成立之協議所拘束，不得任意毀棄已成立之協商，濫
    用更生或清算之裁判上債務清理程序。故債務清償方案成立
    後，自應由債務人按其條件履行，當須於其後發生情事變更
    ，在清償期間收入或收益不如預期，致該方案履行困難甚或
    履行不能，因不可歸責於己，始能依本條例第151 條第5 項
    但書之規定聲請更生或清算。
三、經查：
  (一)抗告人每月薪資收入20,000元，扣除前與各債權銀行協商每
    月應繳納之12,836元以及房屋貸款4,200 元，雖僅餘2,964
    元，惟抗告人之子劉家昇之每月收入計有53,761元，劉家昇
    依民法第1114條規定，直系血親相互間應互負扶養義務，本
    應依法扶養抗告人，劉家昇亦當有能力扶養抗告人，補足抗
    告人不足之生活費用，況此係法律賦與抗告人之權利，縱劉
    家昇主觀上或有不願扶養之意，抗告人仍得依法請求；且債
    務人與金融機關達成協議後，本應盡力清償所負債務，為盡
    最大誠意之可能，自不宜僅因事實上與扶養義務人間之情緒
    因素，捨此合法途逕而任意主張不能清償。
  (二)其次，95年金融主管機關協調成立之中華民國銀行公會會員
    辦理消費金融案件無擔保債務協商機制，對於債務人之債務
    處理方式，雖有類同之協商條件，惟仍依據個別債務人之財
    務狀況、還款能力、債權金額等商定還款方案，經債務人同
    意後方能成立，而非由債權銀行片面決定還款方案，或劃一
    不變均採用單一版本之還款條件，自與附合契約之屬性不同
    ；此外，抗告人對於自身之經濟狀況、生活條件等本得完全
    掌握，在考量評估後，仍願與上揭金融機關達成還款協商，
    顯係在綜合評估其還款能力後，方與金融機關成立每月還款
    12,836元之協商條件，參以抗告人並非無任何社會工作經驗
    之人，應有足夠之能力會衡量協商方案，且其積欠台新銀行
    等債權人無擔保債權計有1,026, 867元，對於已達一定額度
    之債務，必會謹慎處理，應無所謂急迫、輕率、無經驗之情
    。
  (三)再者，抗告人於95年6 月間債務協商成立時，與其於96年9
    月毀諾、未依協議還款時，期間收入並無任何重大變化，此
    亦為抗告人所不否認，抗告人亦未陳明有其他不可歸責於己
    之事由，致履行顯有重大困難，則抗告人既能依原協商條件
    ，依約繳付15期協商應繳納之款項，本件既無情事變更，而
    抗告人亦無重大履行困難之處，參諸抗告人仍有固定收入之
    履行能力，縱有履行不便，亦得經由個別債權銀行協商程序
    以求適當履債，堪認債務人尚乏不可歸責於己，致履行顯有
    重大困難之情形可言。
四、綜上所述，本件抗告人聲請更生，既無法證明其確於與金融
    機關達成前揭協商後，有不可歸責於己之事由，且依原協商
    條件履行亦非顯有重大困難，應屬聲請更生之要件不備，又
    無從補正，依首揭條文之意旨，自應駁回其更生之聲請，原
    審裁定駁回抗告人更生之聲請，依法即無違誤，抗告意旨指
    摘原裁定不當，求予廢棄另為裁定，為無理由，應予駁回。
    又更生之聲請既遭駁回，則抗告人保全處分之聲請即失所附
    麗，應一併駁回，爰裁定如主文。
五、末者，本件聲請人倘認原協商條件過苛，尚得與其債權人台
    新銀行等，為「個別協商一致性方案」及「95年債務協商變
    更方案」等方式，再次進行解決債務之商談，附此說明。
六、據上論結，本件抗告為無理由，依消費者債務清理條例第11
    條第2 項、第15條，民事訴訟法第495 條之1 第1 項、第44
    9 條第1 項、第95條、第78條，裁定如主文。
中    華    民    國    97    年    11    月    6   日
                      民事庭  法  官  蘇鳴東
                              法  官  謝文嵐
                              法  官  高瑞聰
上為正本係照原本作成。
本件裁定不得抗告。
中    華    民    國    97    年    11    月    6    日
                              書記官  陳瑩萍


司法院資訊處製作；財團法人民間司法改革基金會備份。
